臺灣高等法院臺中分院民事判決
110年度重上字第222號
上訴人即  
被上訴人    陳慧真  
訴訟代理人  曹宗彞律師
被上訴人
即上訴人    乙○○  
訴訟代理人  劉思顯律師
被上訴人
即上訴人    甲○○  

訴訟代理人  陳浩華律師
上列當事人間請求確認債權存在事件，兩造對於中華民國110年8
月6日臺灣臺中地方法院109年度重訴字第485號第一審判決各自
提起上訴，本院於111年4月19日言詞辯論終結，判決如下：
    主  文
原判決關於確認乙○○對甲○○之債權逾新臺幣373萬5574元，及其
中新臺幣303萬9574元自民國110年1月5日起至清償日止按週年利
率百分之5計算之利息存在部分，及訴訟費用（除減縮部分外）
之裁判均廢棄。
上開廢棄部分，陳慧真於第一審之訴駁回。
乙○○、甲○○之其餘上訴駁回。
陳慧真之上訴駁回。
第一審（除減縮部分外）、第二審訴訟費用由乙○○、甲○○負
擔百分之48，餘由陳慧真負擔。　　　　　　
    事實及理由
一、上訴人即被上訴人陳慧真（下稱陳慧真）主張：伊基於原法
    院108年度訴字第2133號確定判決及108年度司票字第2857號
    確定本票裁定，對被上訴人即上訴人乙○○（下稱乙○○）有新
    臺幣（下同）507萬2000元本息之金錢債權及275萬元本息之
    本票債權，合計782萬2000元本息債權存在。而乙○○對被上
    訴人即上訴人甲○○（下稱甲○○）有基於原法院105年度婚字
    第14號、本院106年度重家上字第26號判決（嗣於109年3月1
    8日經最高法院108年度台上字第680號裁定駁回上訴確定，
    下稱系爭離婚事件、離婚判決）所命扶養費及夫妻剩餘財產
    差額2775萬3923元本息債權存在（下稱系爭債權，就甲○○而
    言，稱系爭債務）。伊為此於民國109年5月19日就乙○○對甲
    ○○之上開債權聲請強制執行，由原法院以109年度司執字第5
    8349號強制執行事件（下稱系爭執行事件）受理，並於同年
    6月24日以中院麟民執109司執清字第58349號函核發扣押命
    令（下稱系爭扣押命令），系爭扣押命令於同年7月1日送達
    乙○○、甲○○（以下合稱乙○○等2人），詎甲○○於同年月7日聲
    明異議，稱系爭債務已因其清償而消滅，乙○○對甲○○無任何
    債權存在，無從扣押云云。惟甲○○關於原判決附表一（下稱
    附表一）編號1，面額400萬元之支票（下稱系爭400萬元支
    票），係由乙○○於109年7月27日兌現，顯係違反系爭扣押命
    令及法院查封之效力，對伊不生效力；另甲○○實際並未於10
    9年6月3日以現金清償132萬元，且甲○○基於系爭離婚判決對
    乙○○尚有給付扶養費之債務，其所清償數額應包括106年10
    月5日至109年2月共29個月扶養費69萬6000元。因此乙○○對
    甲○○應仍有債權存在，爰依強制執行法第120條第2項規定，
    聲明求為確認乙○○對甲○○尚有439萬8763元本息及69萬6000
    元之債權存在（未繫屬本院部分，不予贅述）。
二、乙○○等2人則以：甲○○業已以下列方式將系爭債務清償完畢
    ，乙○○對甲○○無任何債權存在，無從扣押：㈠、甲○○於109年
    5月29日、6月18日分別匯款1100萬元、500萬元予乙○○；㈡、
    乙○○於原法院109年度司執字第40757號執行事件（下稱系爭
    離婚執行事件）中，於109年5月18日受償141萬1255元；㈢、
    甲○○於109年6月3日以現金132萬元給付乙○○；㈣、甲○○於109
    年5月25日交付如附表一編號1至5所示面額總計1400萬元之
    支票5張予乙○○以為清償。其中附表一編號3之支票，在乙○○
    要求下，甲○○於109年6月2日交付如附表一編號6至10之支票
    5張予乙○○以資交換。前開支票均屬代物清償，甲○○於109年
    7月1日收受系爭扣押命令前，已將附表一編號1至5之支票交
    付乙○○而生清償之效力，不論之後換票或乙○○將支票轉讓他
    人，均不影響甲○○於109年5月25日已清償乙○○1400萬元之事
    實。且支票之票款係受託付款之金融機構依據票據法之規定
    付款予執票人，亦無違扣押命令等語，資為抗辯。
三、原審為陳慧真一部勝訴、一部敗訴之判決，即判認乙○○對甲
    ○○有債權439萬8763元之本息存在，另駁回陳慧真其餘之訴
    。陳慧真就其敗訴部分提起上訴，嗣減縮上訴聲明為：㈠、
    原判決關於駁回陳慧真後開第二項部分廢棄。㈡上廢棄部分
    ，再確認乙○○對甲○○之債權69萬6000元存在。乙○○等2人之
    答辯聲明：上訴駁回。另乙○○等2人亦就其敗訴部分，提起
    上訴，並聲明：㈠、原判決不利於乙○○等2人部分廢棄。㈡上
    廢棄部分，陳慧真於第一審之訴駁回。陳慧真之答辯聲明：
    上訴駁回。
四、兩造就本件為爭點整理如下：（見本院卷第233至235頁）
㈠、不爭執事項：
１、陳慧真對乙○○有507萬2000元本息債權（基於原法院108年度
    訴字第2133號確定判決）、275萬元本息之本票債權（基於
    原法院108 年度司票字第2857號確定本票裁定）存在，為乙
    ○○之債權人。
２、陳慧真於109年5月19日對乙○○聲請強制執行，由原法院以系
    爭執行事件受理，經原法院於109年6月24日核發扣押命令，
    禁止乙○○在執行債權範圍內收取對甲○○之夫妻剩餘財產差額
    債權或為其他處分，甲○○亦不得對乙○○清償，系爭扣押命令
    於109年7月1日送達乙○○等2人，甲○○於109年7月7日聲明異
    議，表示乙○○對其無任何債權存在，無從扣押。
３、乙○○等2人間之系爭離婚事件判決：⑴、甲○○應自離婚判決確
    定之日（即106年10月5日）起至未成年子女丙○○（00年0月0
    0日出生）成年之日（即000年0月00日）按月給付2萬4000元
    ，如一期未履行，當期以後之一、二、三期之給付視為到期
    。⑵、甲○○應給付夫妻剩餘財產差額共2775萬3923元，及自1
    06年10月5日起至清償日止按年息百分之5計算之利息。
４、甲○○於109年5月29日匯款1100萬元、於109年6月18日匯款500
    萬元予乙○○，以清償系爭債務。
５、乙○○執以系爭離婚判決為執行名義，聲請就甲○○於○○銀行之
    存款債權142萬2888元為強制執行，經系爭離婚執行事件受
    理，乙○○於109年5月18日執行得款142萬2638元，扣除執行
    費為1萬1383元，獲甲○○清償系爭債務141萬1255元。
６、甲○○交付如附表一編號1至10所示之支票予乙○○，用以清償系
    爭債務。各支票之面額、發票人、發票日、受款人、兌票人
    及提示兌付日期，均如附表一各欄位所示。其中附表一編號
    2、4至10所示支票（即由第三人兌現部分）發生清償效力。
７、乙○○有書立日期為109年6月3日之原審被證5 所示之書面，內
    容記載：「茲收到甲○○離婚判決款132萬元整，收取剩餘財
    產款額現金132萬元無誤」（下稱系爭收據）。
８、陳慧真以甲○○簽發附表一編號1至10之支票予乙○○等行為，對
    乙○○等2人提起毀損債權告訴，經臺灣臺中地方檢察署（下
    稱臺中地檢署）檢察官以109年度偵字第33794號為不起訴處
    分，嗣經駁回再議確定。陳慧真復聲請交付審判，經原法院
    刑事庭以110年度聲判字第59號駁回聲請。
９、甲○○關於系爭離婚判決自106年10月5日至109年2月之未成年
    子女丙○○之扶養費為69萬6000元。
㈡、爭點：
１、甲○○是否依系爭收據內容交付132萬元現金？
２、系爭400萬元支票之兌現是否因違反系爭扣押命令，對陳慧真
    不生效力？
３、甲○○就系爭債務，對乙○○已否清償完畢？如未清償完畢，乙○
    ○對甲○○尚有多少金額之債權存在？
五、得心證之理由：
㈠、陳慧真主張乙○○於109年7月27日提示兌現系爭400萬元支票，
    已違反系爭扣押命令禁止其收取甲○○之債權，甲○○此部分之
    清償對其不生效力，應有理由：
１、按就債務人對於第三人之金錢債權為執行時，執行法院應發
    扣押命令禁止債務人收取或為其他處分，並禁止第三人向債
    務人清償；依第115條核發之扣押命令，於送達第三人時發
    生效力。強制執行法第115條第1項、第118條第2項定有明文
    。又扣押命令對於債務人及第三人之效力，依強制執行法第
    115條第1項規定，係禁止執行債務人收取對於第三人之金錢
    債權或為其他處分，並禁止第三人向執行債務人清償。執行
    債務人或第三人如有違反，對於執行債權人不生效力（最高
    法院94年度台上字第1719號裁判意旨參照）。此外，債權人
    受領他種給付，以代原定之給付者，其債之關係消滅，民法
    第319條定有明文。因清償債務而對於債權人負擔新債務者
    ，除當事人另有意思表示外，若新債務不履行時，其舊債務
    仍不消滅，同法第320條規定亦明。而民法第319條規定之代
    物清償係一種消滅債之方法，故債權人與債務人間授受他種
    給付時，均須有以他種給付代原定給付之合意，代物清償始
    能認為成立（最高法院52年度台上字第3696號判決意旨參照
    ）。
２、查兩造對於甲○○於109年5月25日交付系爭400萬元支票乙節並
    不爭執（見原審卷第258頁、291至292頁），堪認為事實。
    而支票為商業實務上廣泛運用之支付工具，然而支票於提示
    後能否獲得兌付，尚且繫於發票人於提示時之資力，是以交
    付支票非如交付現金，而僅於當事人間有以支票交付代原定
    給付之合意時，依民法第319條代物清償之規定，使債之關
    係消滅，否則應認債務人係因以交付支票清償原債務，而對
    債權人負另一票據債務，屬同法第320條所定之新債清償，
    於新債務未履行前，舊債務並不消滅。查，乙○○等2人並未
    舉證證明渠等有以支票之交付即消滅原負債務之合意，則甲
    ○○於109年5月25日交付系爭400萬元支票時，因尚未兌現，
    即難認斯時該部分債務已因清償而消滅。
３、系爭扣押命令係於109年7月1日送達乙○○等2人（見不爭執事
    項２），系爭扣押命令禁止乙○○於對陳慧真之債務範圍內，
    收取對甲○○之夫妻剩餘財產差額債權或為其他處分，甲○○亦
    不得對乙○○清償（見原審卷第57頁）。又系爭400萬元支票
    票載發票日為109年7月27日，則甲○○於109年5月25日將該支
    票交付乙○○後，依據票據法第126條、第135條規定意旨，固
    不得任意撤銷付款之委託。然而乙○○依系爭扣押命令，即不
    得收取對甲○○之債權，惟乙○○於接獲系爭扣押命令後，仍於
    109年7月23日將系爭400萬元支票交由○○○○銀行○○分行代收
    ，並於109年7月27日兌領等情，有乙○○上開銀行存摺交易明
    細及代收票據明細表在卷可稽（見原審卷第269至273頁），
    則乙○○於系爭扣押命令送達後，仍提示收取甲○○關於系爭40
    0萬元支票之債權，應已違反系爭扣押命令，對執行債權人
    即陳慧真自不生效力。
㈡、乙○○等2人主張甲○○於109年6月3日已以現金132萬元清償系爭
    債務，應有理由：
    乙○○主張甲○○於109年6月3日以現金132萬元清償系爭債務乙
    節，據其提出系爭收據為證（見原審卷第185頁），惟為陳
    慧真所否認。查，依據證人丁○○於本院證稱：伊有借148萬
    元予乙○○，乙○○於109年6月2日打電話給伊說翌日要去甲○○
    住處，甲○○會拿錢給她，6月3日當天乙○○開車載伊過去，甲
    ○○坐進副駕駛座，就拿袋子出來，伊看到10萬元有數疊，還
    有一小疊現金，乙○○在車子裡就把現金130萬元還給伊等語
    （見本院卷第252至253頁），核與乙○○於本院進行當事人訊
    問程序時陳稱：伊在109年6月3日前一天跟丁○○說甲○○要還
    伊錢，丁○○說要跟伊一起去，伊載丁○○過去的目的是要還她
    錢；伊當天開車載丁○○到甲○○住處樓下拿取132萬元，甲○○
    是用一個袋子裝現金，甲○○拿系爭收據給伊簽，伊當場在系
    爭收據上蓋印，伊拿到錢之後馬上就拿130萬元給丁○○等語
    （見本院卷第261至263頁），大致相符。雖然丁○○關於乙○○
    向甲○○拿取132萬元後，將130萬元交付予伊時，甲○○是否在
    場；伊於簽上證5之還款證明（即記載乙○○向丁○○借款148萬
    元，於109年6月3日還款130萬元等情，見本院卷第77頁）時
    ，甲○○是否在場；甲○○何時下車；甲○○或乙○○有無在車上簽
    何字據等節，表示已經不記得等語（見本院卷256至260頁）
    ，惟一般人之記憶可能因對特定事件之注意力、或因時間經
    過等而不同，尚難僅以丁○○對上述情節表示不復記憶，逕認
    其前揭證述見聞甲○○在車上拿現金130餘萬元予乙○○乙節為
    不實。又關於丁○○證述其係在車上簽上證5之還款證明部分
    ，乙○○先稱上證5之還款證明是在伊家中簽的，之後改稱：
    丁○○的借款才是在伊家簽的，還款證明是在車上簽的等語（
    見本院卷第264頁），有先後不一之情形，然而上證5之還款
    證明係乙○○與丁○○之借貸關係，與甲○○負欠乙○○之債務為屬
    二事，尚難逕以乙○○、丁○○於何時簽還款證明乙節陳述之瑕
    疵，即否認甲○○有將現金132萬元交付予乙○○之事實。況且
    ，審之乙○○於105年間即提起系爭離婚訴訟，經原法院判命
    甲○○給付2313萬1598元本息之夫妻剩餘財產差額，乙○○仍不
    服提起上訴，而由本院判命甲○○應再給付462萬2325元本息
    （見原審卷第85頁、113頁），歷經三審，於109年3月27日
    始判決確定；且於系爭離婚事件判決確定後，乙○○並聲請系
    爭離婚執行事件對甲○○為強制執行；另乙○○等2人間於109年
    4月16日之LINE對話記錄，乙○○說：「那我全部直接行拍賣
    就好，反正你明天沒先匯給我，我們之間什麼話都不用說…
    ，你就是故意拖延算計我，別讓我火大，你越算計我你損失
    會越多…」，甲○○則回應：「我很努力在籌錢…」等語（見本
    院卷第51至55頁）；及乙○○於其後因認甲○○涉嫌隱匿財產，
    對甲○○及其親友戊○○等7人提起毀損債權、偽造文書等刑事
    告訴，嗣於109年12月7日方因和解而撤回刑事告訴等情，有
    刑事告訴狀、臺中地檢署檢察官109年度偵字第19737號不起
    訴處分書及刑事撤回告訴狀在卷可參（見本院卷第271至289
    頁），可知乙○○等2人關係已屬惡劣，且乙○○為確保其債權
    能獲清償，尚且對甲○○及其親友提起上開刑事告訴，衡情並
    無免除甲○○清償系爭債務而與甲○○虛偽書立系爭收據之可能
    。且甲○○所負系爭債務本金高達2、3千萬，如僅為規避陳慧
    真之追償，又何必僅虛偽書立132萬元之系爭收據。是以，
    綜合上情，乙○○等2人主張甲○○確實有於109年6月3日交付系
    爭收據所示132萬元現金予乙○○以清償系爭債務，洵屬可採
    。
㈢、陳慧真主張乙○○對甲○○尚有債權存在，應有理由：
    查，關於乙○○對於甲○○之系爭債權，經甲○○於109年5月18日
    清償141萬1255元、於109年5月29日清償1100萬元、於109年
    6月18日清償500萬元，及如附表一編號2、4至10所示，於10
    9年9月30日清償50萬元4次共200萬元、於109年10月1日清償
    50萬元、於109年10月5日清償250萬元、於110年1月2日清償
    250萬元、於110年1月4日清償250萬元，為兩造所不爭執（
    見不爭執事項４、５、６），此外，甲○○於109年6月3日有以現
    金132萬元清償乙○○，已如前述。則本件依民法第323條前段
    規定，甲○○所為給付，應先抵充利息，次充原本，經計算如
    附件計算書所示，就乙○○對甲○○之夫妻財產差額債權部分，
    尚有303萬9574元及自110年1月5日起至清償日止按週年利率
    百分之5計算之利息；又乙○○尚有基於系爭離婚判決對甲○○
    自106年10月5日至109年2月之未成年子女丙○○之扶養費69萬
    6000元（見不爭執事項９），因此，陳慧真主張乙○○對甲○○
    尚有373萬5574元【計算式：303萬9574元+69萬6000元=373
    萬5574元】，及其中303萬9574元自110年1月5日起至清償日
    止按年息百分之5計算之利息之債權，為屬有據；逾此部分
    之主張，則屬無據。
六、綜上所述，陳慧真請求確認乙○○對甲○○有債權373萬5574元
    ，及其中303萬9574元自110年1月5日起至清償日止按年息百
    分之5計算之利息存在，為有理由，應予准許。逾此範圍之
    請求，為無理由，應予駁回。從而，原審就超過上開應予准
    許部分（即原審判決確認債權439萬8763元本息-應准確認存
    在債權373萬5574元本息=66萬3189元），為乙○○等2人敗訴
    判決，自有未洽，乙○○等2人上訴意旨指摘原判決此部分不
    當，求予廢棄改判，為有理由，爰由本院廢棄改判如主文第
    二項所示。至於上開應准許部分，原審為乙○○等2人敗訴之
    判決，並無不合，乙○○等2人仍執陳詞，指摘原判決此部分
    不當，求予廢棄改判，為無理由，應駁回其上訴。另陳慧真
    上訴意旨請求再確認乙○○對甲○○有69萬6000元債權存在部分
    ，亦無理由，應駁回其上訴。
七、本件事證已臻明確，兩造其餘之攻擊或防禦方法及所用之證
    據，經本院斟酌後，認為均不足以影響本判決之結果，爰不
    逐一論列，附此敘明。
八、據上論結，本件陳慧真之上訴為無理由；乙○○等2人之上訴
    為一部有理由、一部無理由，爰判決如主文。
中　　華　　民　　國　　111 　年　　5 　　月　　10　　日
　　　　　　　民事第五庭　　審判長法　官　游文科
　　　　　　　　　　　　　　　　　法　官　楊珮瑛
　　　　　　　　　　　　　　　　　法　官　李慧瑜
正本係照原本作成。
乙○○、甲○○得上訴。
陳慧真不得上訴。
如不服本判決，須於收受判決送達後20日內向本院提出上訴書狀
，其未表明上訴理由者，應於提出上訴後20日內向本院提出上訴
理由書狀（均須按他造人數附具繕本）。因疫情而遲誤不變期間
，得向法院聲請回復原狀。
上訴時應提出委任律師為訴訟代理人之委任狀。具有民事訴訟法
第466條之1第1項但書或第2項之情形為訴訟代理人者，另應附具
律師及格證書及釋明委任人與受任人有該條項所定關係之釋明文
書影本。如委任律師提起上訴者，應一併繳納上訴審裁判費。

　　　　　　　　　　　　　　　　　書記官　陳秀鳳
　　　　　　　　　　　　　　　　　
中　　華　　民　　國　　111 　年　　5 　　月　　10　　日